臺灣高等法院刑事判決　　　　　　 93年度上更(二)字第645號
上　訴　人
即　被　告　甲○○
上列上訴人因侵占等案件，不服臺灣臺北地方法院77年度訴字第
2094號，中華民國78年3月24日第一審判決(起訴案號：臺灣臺北
地方法院檢察處77年度偵字第8521號），提起上訴，本院判決後
，經最高法院第二次發回，本院判決如下：
    主  文
原判決撤銷。
甲○○意圖為自己不法之所有，而侵占對於業務上所持有之物，
處有期徒刑捌月，減為有期徒刑肆月，再減為有期徒刑貳月。
    事  實
一、甲○○原係在位於臺北市○○○路○段四一號九樓之一事務
    所執業之律師，於民國七十四年八月間，經友人蕭天鈞（已
    死亡）介紹而受當事人乙○○（已死亡）之委託代為查詢對
    債務人溫博愛之票據債權有無獲償之可能，雙方未訂立書面
    委任契約，僅由乙○○將債務人溫博愛交付之十五張票據（
    含支票及本票）經由蕭天鈞轉交予甲○○代為保管、查詢票
    據發票人債信，並研究如何追償，甲○○基於其係執業律師
    之身分，執行客戶所委託調查票據發票人債信之業務關係，
    而持有該十五張票據，惟甲○○於徵信後，發現其中有二張
    面額各為新臺幣（以下同）一百萬元之本票（詳附表）之發
    票人朱慧珠有不動產，追償有望，竟意圖為自己不法之所有
    ，於七十四年八月十三日，在其上開事務所內，變易原持有
    之意思為不法所之意思，將該二張屬其業務上持有之本票，
    據為己有，侵占入己，製作內容為其事務所受僱人員張芳娟
    係該二張本票執票人之本票強制執行裁定聲請狀，於同日商
    得不知情之張芳娟之同意後，由張芳娟蓋用其本人印章於書
    狀之上，甲○○遂將該二張本票交予張芳娟，由張芳娟以本
    票執票人之身分，執該二張本票具狀向臺灣臺北地方法院民
    事庭，聲請裁定准許該二張本票強制執行，隨後甲○○並商
    請張芳娟以本票執票人（債權人）之名義聲請假扣押朱慧珠
    之不動產並前往執行。後因張芳娟自覺自己並非真正票據債
    權人，如此做法不妥，向甲○○表示意見，甲○○為示負責
    ，乃於七十四年九月八日書具證明書一紙，記載「茲證明朱
    慧珠清償票款民事事件，係本人借用張芳娟名義為債權人，
    一切實質法律關係，均與其無涉，此證，甲○○（簽印）
    9.8.」。嗣甲○○與朱慧珠達成和解，甲○○於七十四年十
    月二十九日，令張芳娟以債權人身分前往臺北市○○街○段
    一一０號九樓九０二室胡紹律師事務所，與朱慧珠簽訂和
    解協議書，取回以附表所示本票二紙換得之華南商業銀行新
    生分行簽發之付款人：臺灣銀行、發票日：七十四年十月二
    十八日、面額：六十萬元之支票一紙，張芳娟返回上開事務
    所後將該紙支票交付予甲○○，甲○○則於翌（三十）日命
    張芳娟將該六十萬元支票存入其不知情之女兒王湘婷設於彰
    化商業銀行古亭分行之第00－00000－0號帳戶內，
    迄未告知乙○○或蕭天鈞。甲○○嗣因另案判刑確定，於同
    年十月三十日進入臺灣臺北看守所代監執行，同時期，乙○
    ○欲收回上開票據，委由蕭天鈞至臺北看守所與甲○○面會
    ，表示要收回全部票據，甲○○仍對蕭天鈞隱瞞上揭和解之
    事，要求蕭天鈞到其事務所向其次女索取票據，惟蕭天鈞嗣
    僅取回剩餘之十三張票據，寄交予乙○○，因有二紙本票尚
    未收回，蕭天鈞數度追討，甲○○均諉稱：在其事務所，俟
    尋獲後即還云云。俟至七十五年三月十五日，甲○○刑滿獲
    釋後，仍以上詞敷衍蕭天鈞。嗣溫博愛自國外來臺，遇乙○
    ○、蕭天鈞並告知其二人上述和解之事，乙○○遂向朱慧珠
    查證，經朱慧珠證實無訛，乙○○乃請蕭天鈞找甲○○質問
    追討六十萬元，甲○○再藉口：是委託徵信社辦理，錢亦在
    徵信社處，難於收回，其並未參與和解云云，以為搪塞。至
    七十七年十二月十二日，始與乙○○和解，給付乙○○五十
    五萬元，另五萬元作為甲○○之報酬。
二、案經被害人乙○○於七十七年二月十三日訴請法務部調查局
    臺北巿調查處（下簡稱：調查處）移送臺灣臺北地方法院檢
    察處檢察官偵查起訴。
    理  由
壹、認定犯罪事實所憑之證據及理由：
一、訊據上訴人即被告甲○○對於前開其係執業律師並收受乙○
    ○轉交之票據十五張，其中朱慧珠名義簽發之本票二紙，面
    額各為一百萬元，經其借用其律師事務所人員張芳娟名義先
    後具狀聲請臺灣臺北地方法院裁定准許強制執行，准許假扣
    押，由其自己籌款繳納擔保金三十三萬三千元，並借用張芳
    娟名義具狀陳報法院，又命張芳娟導往執行查封，及嗣與朱
    慧珠和解，經張芳娟取回六十萬元支票，該紙支票於七十四
    年十月三十日存入其次女王湘婷銀行帳戶內，至七十七年十
    二月十二日始與乙○○和解交付乙○○五十五萬元，餘五萬
    元算作其本人之報酬等情，供認不諱，惟否認有何不法所有
    之犯意，辯稱：「事先乙○○有拿出票據問我（如何討債）
    ，我告訴他這需提起民事訴訟，要繳訴訟費用。他就把票收
    起來，說要再考慮看看」、「在（七十四年）八月間，沈世
    賢拿了十幾張票給我，叫我幫忙討債，我一看就知道是乙○
    ○的，我告訴他˙˙˙乙○○不繳訴訟費用，所以沒有去討
    ，沈就叫我看著辦，我說討到錢後怎麼辦？他說再說」、「
    收到朱慧珠的台銀支票六十萬元存入我女兒帳戶是不錯，因
    為第二天我就到看守所去了，來不及告訴乙○○」、「我後
    來有找人去問乙○○，六十萬元要如何分配？他的意思是全
    部都要。有欠公平，現在我已與他和解了」、「這是誤會」
    等語；暨乙○○、蕭天鈞於臺北市調查處之供詞前後分歧，
    既供稱是委託被告查詢票主債信，又稱係討回票款，而原審
    遽依委託被告查詢發票人債信之供詞認定被告有罪，顯然違
    法云云。被告並辯稱：乙○○、蕭天鈞在臺北市調查處之供
    述，係審判外之供述，屬傳聞證據，且未作具結，原則上無
    證據能力，其他書證則與本案侵占罪是否成立無關云云。
二、證人乙○○、蕭天鈞、張芳娟等人調查處筆錄證據能力之問
    題：
    (一)按現行刑事訴訟法第一百五十九條第一項：「被告以外之
      人於審判外之言詞或書面陳述，除法律有規定者外，不得
      作為證據」之規定，係九十二年二月六日始經修正公布，
      同年九月一日施行，依同年二月六日公布施行之刑事訴訟
      法施行法第七條之三規定：「中華民國九十二年一月十四
      日修正通過之刑事訴訟法施行前，已繫屬於各級法院之案
      件，其以後之訴訟程序，應依修正刑事訴訟法終結之。但
      修正刑事訴訟法施行前已依法定程序進行之訴訟程序，其
      效力不受影響」。經查：本案係於七十七年十二月一日修
      正刑事訴訟法施行前即繫屬於原審法院，此有原審法院收
      文章蓋於臺灣臺北地方法院檢察處七十七年十二月一日北
      檢義署字第０八五０二號送審函可稽（見原審卷第一頁）
      ，證人乙○○、蕭天鈞、張芳娟於臺北市調查處之陳述，
      皆係修正刑事訴訟法九十二年九月一日施行前之證言，且
      經原審於七十八年三月十七日踐行調查證據程序，被告於
      該庭亦答辯稱：均在答辯狀上有詳載云云（其主要答辯狀
      見原審卷第十三頁至第二二頁，即有提及各證人之調查處
      筆錄），是該等證人於臺北市調查處之陳述，本有證據能
      力。被告引用現行刑事訴訟法第一百五十九條規定爭執證
      人乙○○、蕭天鈞、張芳娟於臺北市調查處陳述之證據能
      力，尚不能成立。又現行刑事訴訟法第一百五十八條之三
      ：「證人、鑑定人依法應具結而未具結者，其證言或鑑定
      意見，不得作為證據」之規定，亦係九十二年二月六日始
      經修正公布，同年九月一日施行，且該條文既規定：證人
      「依法應具結」，因於警詢及調查處詢問時，警察、調查
      人員並無命具結之權利，證人於警詢及調查處所為之證述
      ，非屬「依法應具結」之證言，縱適用新修正之刑事訴訟
      法規定，亦無該條規定之適用，亦合先敘明。
三、經查：
    (一)被害人乙○○將前揭十五張票據，託請蕭天鈞轉交被告保
      管，並請被告查詢發票人債信，研究有無獲償可能，被告
      嗣將其中朱慧珠簽發之二張面額各一百萬元之本票暗中與
      朱慧珠以六十萬元和解，並由其事務所人員張芳娟出面取
      回六十萬元支票存入王湘婷帳戶，未告知乙○○，事後蕭
      天鈞向被告索討票據，僅收回十三張寄還乙○○，嗣蕭天
      鈞迭次向被告催討上開另二張朱慧珠名義之本票，被告一
      再諉稱尚在其事務所，後因溫博愛之告知，乙○○始知悉
      朱慧珠之二張本票，早經被告以張芳娟名義與朱慧珠和解
      ，取走六十萬元，蕭天鈞再找被告追討六十萬元，被告又
      藉口係委託徵信社辦理，錢在徵信社，難於收回之語搪塞
      等基本事實，業經證人蕭天鈞於調查處證述綦詳（見偵卷
      第十五頁至第十八頁），並在偵查、原審中具結證陳如上
      （見偵卷第三六頁至第三八頁、第五八頁至第五九頁、原
      審卷第一０一頁至第一０三頁），核與告訴人乙○○於調
      查處、偵查、原審、本院七十八年度上訴字第一五八０號
      案件指證情節相符（見偵查卷第二頁至第七頁、第三五頁
      、第三六頁、第五七頁、第五八頁、原審卷第五七頁至第
      五九頁、本院七十八年度上訴字第一五八０號卷＜下簡稱
      ：本院上訴卷＞第七二頁至第七三頁）。
    (二)又被告係於七十四年八月十三日，借用其事務所人員張芳
      娟之名義，製作上開二紙本票之本票裁定聲請書狀，於商
      得張芳娟之同意後，由張芳娟蓋用其本人印章於該書狀之
      上，甲○○遂將該二張本票交予張芳娟，由張芳娟以本票
      執票人之身分具狀聲請對附表所示之本票二紙裁定准許強
      制執行，隨後並由張芳娟具名聲請假扣押朱慧珠之財產，
      具狀陳報已提供擔保金，嗣再由張芳娟出面至上址與朱慧
      珠簽訂和解協議書，以上開本票二紙換回六十萬元之支票
      ，並經由被告之指示，由張芳娟將該紙六十萬元之支票於
      七十四年十月三十日存入被告女兒王湘婷設於彰化商業銀
      行古亭分行之第00－00000－0號帳戶內等情，不
      僅經被告供認屬實，並經證人張芳娟證述在卷，證人張芳
      娟且證稱：「聲請狀、陳報狀係經我蓋章送交法院，並由
      我導引查封，出面和解，取回六十萬元，依被告指示存入
      其女兒銀行帳戶」等語無誤（見原審卷第七八頁至第八十
      頁、本院上訴卷第七四頁至第七六頁），並有朱慧珠名義
      之本票及退票理由單影本各二件附卷可稽（見偵查卷第二
      一頁至第二二頁），復有和解協議書、六十萬元支票及彰
      化商業銀行王湘婷帳戶收入傳票影本各一紙在卷為憑（見
      偵查卷第十九頁、第二十頁、第二五頁），亦有被告承認
      係本人出具之上載：「茲證明朱慧珠清償票款民事事件，
      係本人借用張芳娟名義為債權人，一切實質法律關係，均
      與其無涉，此證，甲○○（簽印）9.8.」等語之證明書
      影本一份附卷可參（見偵查卷第十四頁）。又本院前次審
      理時（更(一)審）調閱臺灣臺北地方法院七十四年票字第一
      二一四七號、七十四年全字第三七四四號、七十年民執全
      字第二七九六號卷，雖上開卷宗因逾保存年限業經銷燬，
      此有臺灣臺北地方法院北院錦料字第０九三０一００三二
      一號函在卷可稽（見本院更(一)卷第三七頁），然此等卷宗
      既經本院前次上訴審調閱屬實，並提示予被告辯論在案（
      見本院上訴審卷第九五頁反面），且有臺灣臺北地方法院
      七十四年票字第一二一四七號裁定影本在卷可考，亦足認
      確有前述被告以張芳娟名義聲請本票裁定、聲請假扣押及
      和解等事實。
    (三)被告原辯稱：十五張票據是沈世賢自己一個人拿到我事務
      所給我，蕭天鈞所言不實云云，惟經證人沈世賢於本院上
      訴審到庭結證稱：「蕭天鈞認識甲○○較久，是蕭天鈞告
      訴我乙○○有十五張票據請他去徵信，我說那可以找甲○
      ○律師，我們共同前往甲○○事務所，我們將票據交給王
      律師，蕭先生與王律師談錢拿回來後如何報酬事，是他兩
      人在談，我不清楚。談完後我們去下面的餐廳吃飯，張先
      生有無在場，我不記得了。我沒有一個人到甲○○事務所
      」等語（見本院上訴卷第七三頁至第七四頁）。已見被告
      此部分所辯之不實。又張芳娟在詢問被告聲請本票強制執
      行之緣由時，被告係告知張芳娟該二張本票係「他人欠我
      （指甲○○本人）的錢」云云一節，亦為證人張芳娟於調
      查處及原審作證時始終證述一致（見偵查卷第四二頁正面
      、原審卷第一０二頁背面）。查被告倘真係為乙○○追償
      票款，則於發現朱慧珠有財力償還時，應會立即通知乙○
      ○、蕭天鈞，將本票交由真正權利人乙○○具名聲請及陳
      報，自己則以代理人身分出名，請求執行機關實現債權，
      若乙○○不欲聲請強制執行，亦應將本票返還乙○○，但
      被告竟捨此等正常方式不為，卻以商借事務所人員張芳娟
      名義具狀之迂迴方式，聲請強制執行，並自繳三十三萬三
      千元擔保金，實有悖常情。復參諸告訴人乙○○自臺北市
      調查處迄本院上訴審審理時均證稱：未授權被告處理其債
      權，僅請被告查詢發票人債信，且被告未經其同意，即與
      朱慧珠以六十萬元和解等語（見偵查卷第六頁至七頁、第
      三六頁、第三八頁背面、本院上訴卷第七二頁），證人蕭
      天鈞亦於臺北市調查處及偵查中證稱：乙○○並未同意被
      告處理前開二張本票，追討票款係被告私自所為，被告係
      自行與人和解且未告知渠等此事等語（見偵查卷第十六頁
      至十七頁、第三七頁），並佐以：被告在其事務所人員詢
      問本票來源時，竟隱瞞真實情況，謊稱：係「他人欠我的
      錢」云云，為證人張芳娟證述在卷，若被告有受告訴人乙
      ○○之委任以被告自己名義聲請本票裁定及強制執行，而
      無侵占入己之不法所有意圖，又何需欺騙自己事務所之職
      員等情，顯見被告確係未受告訴人乙○○委託以自己名義
      追償票據債權，而擅自以張芳娟名義聲請強制執行及與朱
      慧珠和解。又被告當時因另案妨害公務罪，經判處有期徒
      刑八月，除羈押折抵一０六日外，另於七十四年十月三十
      日入監執行，於七十五年三月十六日執行完畢出監，此有
      刑案紀錄簡覆表在卷可考（見原審卷第八頁、第十頁），
      被告於服刑期間，仍可接見、通信，其收到朱慧珠清償六
      十萬元，非不可通知蕭天鈞、乙○○，然被告於刑滿出監
      後，仍隱瞞此事，一再以朱慧珠之本票尚在其事務所，俟
      找到後再退還之語搪塞，益徵被告確有為自己不法所有之
      意圖而侵占前開二張本票之犯行，且其易持有為不法所有
      之犯意，應係於七十四年八月十三日，在其事務所製作張
      芳娟為該二張本票執票人之本票強制執行裁定聲請狀，並
      要求張芳娟蓋章於其上之時，即表現於外部。至於被告於
      本案起訴後，在七十七年十二月十二日與告訴人乙○○和
      解，由被告將五十五萬元返還告訴人乙○○，另五萬元充
      作被告之報酬，惟此僅係被告犯罪後之態度問題，尚難解
      免被告侵占之犯行。
    (四)綜上所述，本件事證明確，被告業務侵占犯行，洵堪認定
      。
    (五)被告聲請調閱臺灣高等法院檢察署七十九年三月十六日檢
      彥紀收字第六八八０號聲請提起非常上訴意見書部分，查
      所謂非常上訴意見書，所載乃檢察官聲請非常上訴之法律
      意見，檢察官本人並非實際經驗本案發生事實經過之證人
      ，其意見並無事實證明之證據適格，核無調閱之必要，附
      此敘明。
貳、論罪科刑部分：
一、查被告係執業律師，為客戶調查所執票據發票人之債信，研
    究如何追索票款，自屬其業務上之行為，此尚不因其與客戶
    是否已談妥報酬而有異。茲被告意圖為自己不法之所有，將
    因該業務關係而保管持有之乙○○上開本票二紙，據為己有
    ，侵占入己，核犯刑法第三百三十六條第二項之業務侵占罪
    。至於被告事後提示兌現張芳娟持該二紙本票與發票人朱慧
    珠達成和解而取得之六十萬元支票，係處分其侵占該二張本
    票既遂後處分贓物之不罰後行為，附此敘明。
二、茲審酌被告為執業律師，猶知法犯法，侵占其業務上所持有
    之本票，殊不足取，其犯罪之動機、目的、手段、品行、智
    識程度、所生危害，暨被告事後未坦承犯行及已與告訴人乙
    ○○達成和解之犯罪後態度等一切情狀，量處有期徒刑捌月
    。
三、查被告本件犯罪時間係在中華民國七十七年一月三十日以前
    ，應依中華民國七十七年罪犯減刑條例第二條第一項第二款
    第三目、第四條第二項、第六條規定，減為有期徒刑肆月。
    又被告犯罪時間亦在七十九年十月三十一日以前，應依中華
    民國八十年罪犯減刑條例第二條第一項第二款第三目、第四
    條第二項、第八條規定，再減為有期徒刑貳月（本件被告所
    犯業務侵占罪，其最重本刑為五年以下有期徒刑之罪，與中
    華民國七十七年罪犯減刑條例第八條、中華民國八十年罪犯
    減刑條例第十條規定不符，併此敘明）。
參、不另為無罪諭知部分：
一、公訴意旨另以：被告係冒用張芳娟之名義向臺灣臺北地方法
    院聲請假扣押朱慧珠之房屋，因認被告此部分行為係涉犯刑
    法第二百十條之偽造私文書罪嫌等語。
二、公訴人認被告有此部分行為，係以證人張芳娟於調查處及偵
    查中之證述為據。惟查：證人張芳娟於本院上訴審審理具結
    作證時，經本院逐一提示本票裁定聲請狀、強制執行聲請狀
    、陳報狀等文件時，皆承認係其本人蓋用自己名義之印章於
    各文書之上，並持交法院，僅稱：內容不太清楚，不知來龍
    去脈等語（見上訴卷第七四頁以下）。既然該等書狀係張芳
    娟本人親自蓋章，則張芳娟先前所述：被告係冒用其名義製
    作聲請狀等語，尚屬有瑕疵，其先前所為之此部分證言即難
    採為不利於被告認定之證據。此外，復查無積極證據足資證
    明被告有此部分偽造私文書之犯行，被告此部分犯罪應屬不
    能證明。惟因公訴意旨認被告此部分犯嫌，與前開論罪科刑
    部分，有牽連犯之裁判上一罪關係，爰不另為無罪判決之諭
    知。
肆、按聲請本票准予強制執行裁定，因本票係提示證券，即必須
    該本票之實際執票人始可聲請，實際上未執有本票之人，縱
    實體上可對票據債權人主張權利，且係本票之真正所有權人
    ，惟因未持有票據，無法提出本票，尚無法聲請本票裁定強
    制執行，至於本票實際執票人實體上有無票據上之權利，則
    須另以訴訟確認解決之。查告訴人乙○○確有將本案二張本
    票透過蕭天鈞交予被告，被告固係將之侵占入己，但被告原
    為實際執票人，其嗣將該二張本票交由張芳娟聲請裁定及強
    制執行，形式上張芳娟亦確為該二張本票之實際執票人，張
    芳娟以執票人身分聲請本票准予強制執行裁定及聲請假扣押
    ，因該二張本票為真正，應尚不生業務登載不實文書罪或使
    公務員登載不實文書罪之問題，附此敘明。
伍、撤銷改判之理由：
    原審據以論罪科刑，固非無見。惟證人張芳娟於本院上訴審
    審理時，既承認上揭文書上之印文係其本人親自蓋印，證人
    張芳娟先前所述：被告係冒用其名義製作聲請狀等語，尚屬
    有瑕疵，其先前所為之此部分證言即難採為不利於被告認定
    之證據，業見前述，則原審判決認定被告有偽造「張芳娟」
    名義之印章、署押，偽造「張芳娟」名義之民事本票強制執
    行聲請狀、民事聲請假扣押狀，進而行使，尚有未當。且原
    審判決未及適用中華民國八十年罪犯減刑條例，亦有未洽。
    被告上訴，否認有業務侵占犯罪，指摘原審判決不當，固無
    理由，但原審判決既有上述可議之處，應由本院撤銷改判。
陸、適用法律：
　　(一)刑事訴訟法第三百六十九條第一項前段、第三百六十四條
      、第二百九十九條第一項前段。
　　(二)刑法第三百三十六條第二項，中華民國七十七年罪犯減刑
      條例第二條第一項第二款第三目、第四條第二項、第六條
      ，中華民國八十年罪犯減刑條例第二條第一項第二款第三
      目、第四條第二項、第八條，罰金罰鍰提高標準條例第一
      條，判決如主文。
本案經檢察官陳玉珍到庭執行職務。
中　　華　　民　　國　　94　　年　　3　　 月　　9　　 日
　　　　　　　　　刑事第十二庭  審判長法　官  李文成
　　　　　　　　　　　　　　　　　　  法　官  官有明
　　　　　　　　　　　　　　　　　　  法　官  王復生
以上正本證明與原本無異。
如不服本判決，應於收受送達後十日內向本院提出上訴書狀，其
未敘述上訴之理由者並得於提起上訴後十日內向本院補提理由書
（均須按他造當事人之人數附繕本）。
                                      書記官  王宜玲
中　　華　　民　　國　　94　　年　　3 　　月　　18　　日
附錄：本案論罪科刑法條全文
刑法第三百三十六條第二項：
 (公務公益侵占罪、業務侵占罪)
對於業務上所持有之物，犯前條第 1 項之罪者，處六月以上五年
以下有期徒刑，得併科3000元以下罰金。
附表：
┌──┬───┬────┬─────┬─────┬────┬────┬────┐
│編號│發票人│票    號│面  　　額│擔當付票人│ 發票日 │到期日  │提示日  │
│    │      │        │（新臺幣）│          │        │        │        │
├──┼───┼────┼─────┼─────┼────┼────┼────┤
│ 一 │朱慧珠│0000000 │一百萬元  │華南商業銀│73/11/13│74/05/15│74/05/15│
│    │      │        │          │西門分行　│        │        │        │
├──┼───┼────┼─────┼─────┼────┼────┼────┤
│ 二 │朱慧珠│0000000 │一百萬元  │同      上│72/11/02│72/11/15│74/08/10│
└──┴───┴────┴─────┴─────┴────┴────┴────┘
